【裁判字號】    89,保險,34
【裁判日期】    900328
【裁判案由】    給付保險金
【裁判全文】
臺灣臺中地方法院民事判決  八十九年度保險字第三四號
    原      告  丙○○民國七.
                          國民.
                乙○○民國七.
                          住同.
                          國民.
    兼  右二人
    法定代理人  丁○○○  住同.
                          國民.
    右三人共同
    訴訟代理人  陳惠伶律師
    被      告  國華產物保險股份有限公司
                          設台.
    法定代理人  甲○○    住同.
    訴訟代理人  戊○○    住同.
右當事人間請求給付保險金事件，本院判決如左：
    主      文
原告之訴及其假執行之聲請均駁回。
訴訟費用由原告負擔。
    事      實
甲、原告方面：
一、聲明：求為判決：(1)被告應給付原告等新台幣（下同）一百二十萬元，及自起訴
          狀繕本送達之翌日即民國（下同）八十九年十月十三日起至清償日止，按
          年息百分之五計算之利息。(2)願供擔保請准為假執行之宣告。
二、陳述：
（一）訴外人邱錦亮就其所有車牌號碼ＯＰ─一七九三號自用小客車向被告投保強制
      汽車責任險，保險期間自八十七年十二月十二日中午十二時起至八十八年十二
      月十二日中午十二時止。
（二）原告丙○○、乙○○之父親及原告丁○○○之夫邱廣松，於八十七年十二月十
      三日向邱錦亮借用前開車牌號碼ＯＰ─一七九三號車輛，於同日下午二十時三
      十分左右，邱廣松駕駛前開車輛途經台中縣東勢鎮○○路及台三線之際，與廖
      春美駕駛之車牌號碼ＭＢ─九七０二號自用小客車相撞，邱廣松因車禍受傷在
      送醫途中不幸死亡。
（三）按邱廣松因前開汽車交通事故而死亡，原告等人是邱廣松之繼承人，依強制汽
      車責任保險法第二十八條之規定，原告等人之親戚多次與被告之職員接洽給付
      死亡保險金之事，被告均無給付之意思，其後，原告等人委請律師以八十九年
      九月四日函附警繪現場圖影本、相驗屍體證明書、戶口名簿影本，請求被告給
      付死亡給付保險金一百二十萬元，詎被告於八十九年九月五日收到律師函後，
      仍置之不理。原告為此基於強制汽車責任保險法第二十八條規定，對被告為本
      件訴訟之請求。
（四）另邱廣松生前持有汽車職業駕駛執照，此有汽車職業駕駛執照登記書、駕駛人
      執照資料卡可稽。被告辯稱邱廣松無照駕駛云云，委無可採。又縱使是無照駕
      駛，亦不得遽以認定是故意肇致車禍事故。按邱廣松在本件車禍事故中死亡，
      故邱廣松不可能有肇致本件車禍事故之行為。被告辯稱是邱廣松故意肇致車禍
      事故云云，顯無可採。
（五）按強制汽車責任保險法第十條規定之立法意旨記載：「本條係依照行政院修正
      草案之審查會條文通過，其立法說明係：一、本保險為『責任保險』，投保時
      受害人無從確定，故無法由被保險人於投保時『指定保險金之受益人』，爰以
      『法定受益人』方式規範保險給付之歸屬，一方面藉法定受益人之『直接給付
      請求權』，排除現行保險法第九十四條限制受害人直接請求加害人之『責任保
      險人』給付之規定，避免保險人理賠上無法確定給付對象之紛爭。二、本保險
      以對『車禍受害人』提供基本保障為主要目的，故第二十六條（現行條文為第
      二十五條）所定之各種保險給付，已由受害人本人受領為原則，僅於受害人死
      亡之情形，始例外以其『繼承人』為『受益人』，是為本條第一、二款分設規
      定之理由。三、第二款後段之規定，係以立法院一讀審查會所增加，其理由乃
      受害人『無繼承人』時，以本法所定之汽車交通事故特別補償基金為受益人。
      俾賦予補償基金保險金給付之請求權」。故強制汽車責任保險法第十條是針對
      保險法上之受益人為規定，係屬保險法第九十四條之特別規定。而且，在死亡
      給付之情形，該保險金非屬被害人之遺產。復依民法第一千一百七十四條規定
      ：「『繼承人』得拋棄其『繼承權』。．．．．」民法第一千一百七十六條第
      六項規定：「先順序『繼承人』均拋棄『繼承權』時，由次順序之繼承人繼承
      。其次順序之繼承人有無不明或第四順序之繼承人均拋棄繼承權者，准用關於
      『無人承認繼承』之規定。」因此，拋棄繼承權之人並不影響其為繼承人之身
      分。
（六）本件對於被告主張原告三人圴已拋棄繼承權之事實，並不爭執，然依民法第一
      百九十二條、第一百九十四條及強制汽車責任保險法第一條之立法意旨記載「
      依本法行政院提案之立法說明，汽車交通事故所致之損害有二：一為人體傷亡
      ，一為財物損害。因本法採限額無過失原則，實施初期為免汽車所有人擔負過
      重且避免複雜化，參照日本及英國等國立法例，名定本法在車禍受害人所遭致
      之人體傷亡提供基本保障，即一定金額之保障，至於超過法定限額之人體傷亡
      或財物損害，則屬任意保險之範圍。是本條在於揭櫫本法保障受害人之立法目
      的，以為貫通本法之立法準繩與適用解釋時之依據。同時，為表彰本法採取責
      任保險法制與本保險範圍之實際意涵，本條亦名是汽車交通事故所致受害人體
      傷、殘廢或死亡之損害均得獲基本保障，進而兼維交通安全」。因此，強制汽
      車責任險之保險金應是要給付與依民法得請求損害賠償之人，而依民法得請求
      損害賠償之人，並不因繼承人有無拋棄繼承權而受影響。
（七）從而，原告丁○○○雖拋棄繼承權，但原告丁○○○係被繼承人邱廣松之繼承
      人，其身份應無疑問。並且，是由原告丁○○○支出邱廣松之殯葬費，故原告
      丁○○○是依民法得請求殯葬費之人。原告丁○○○、丙○○、乙○○雖拋棄
      繼承權，但為邱廣松之繼承人身分，並無疑問。而且邱廣松對於原告等三人負
      有法定扶養義務，故原告等三人是依民法得請求賠償扶養費之人。因此，原告
      等人以邱廣松之繼承人身分，對被告請求死亡給付之強制汽車責任保險金，於
      法毫無不合。被告辯稱原告等人拋棄繼承，不得請求本件死亡給付之強制汽車
      責任保險金云云，自無可採。
（八）本院八十九年十二月二十七日言詞辯論筆錄記載：「兩造：均稱被告願意理賠
      ，待文件齊全原告領回保險金後，原告將撤回本件訴訟，故本件兩造均稱先合
      意停止訴訟程序，其間三個月」等語，故被告已於該次言詞辯論時為訴訟標的
      之認諾，本件應為被告認諾之判決。
三、證據：提出要保書影本一件、保險費收據影本一件、保險證影本一件、戶口名簿
          影本一件、交通事故調查表影本一件、臺灣臺中地方法院檢察署檢察官相
          驗屍體證明書影本一件、律師函影本一件、掛號郵件回執影本一件、強制
          汽車責任保險法立法意旨影本二件、登記書影本一件、資料卡影本一件、
          空白保險費請領相關資料影本五紙為證，並聲請向台中縣東勢分局石城派
          出所調取本件車禍肇事之相關資料。
乙、被告方面：
一、聲明：求為判決如主文所示。
二、事實：
（一）訴外人邱錦亮雖有將向被告投保強制汽車責任保險之車牌號碼ＯＰ─一七九三
      號自用小客車出借予邱廣松使用，並於八十七年十二月十三日下午二十時三十
      分左右，由邱廣松駕駛該車搭載乘客邱雲清與第三人廖春美駕駛之ＭＢ─九七
      ０二號自用小客車發生碰撞，致邱廣松與邱雲清死亡。惟邱廣松為無照駕駛者
      ，為本件車禍事件之肇事責任所在，雖依強制汽車責任保險法第九條明文規定
      ：「受害人係指汽車交通事故遭致體傷、傷殘或死亡之人」，但因無照駕駛，
      於道路上實有極大的危險，應予已遏止，不應給予本保險之保障，亦不受到無
      過失責任之保護。蓋無照駕駛者肇事雖尚不得謂其係故意肇事，但對事故之發
      生有預見，且其發生亦不違本意之未必故意應與故意肇事致事故之發生做相同
      之處理；所以本件被告應可依強制汽車責任保險法第二十六條第一項第二款之
      規定予以拒賠。此與道路交通安全規則之規定處罰無照駕駛者且又對之科以重
      罰，及在強制汽車責任保險法第二十七條中明白規定向加害人為無照駕駛者追
      償給付之保險金，皆為在保障社會大眾之行的安全，即在保護社會法益。因此
      ，強制汽車責任保險法第二十六條第二款對於受害人所致之體傷、殘廢及死亡
      之故意行為，解釋上應有包含酒醉駕車及無照駕駛之故意行為在內。
（二）退步言之，倘若法院認為被告無強制汽車責任保險法第二十六條之規定加以拒
      絕理賠之理由，然就邱雲清死亡之責任而言，邱廣松為唯一之加害人，而邱廣
      松就本件交通事故因係無駕駛執照，符合強制汽車責任保險法第二十七條第一
      項第四款之規定，因此，被告於給付被害人邱雲清之受益人一百二十萬元後，
      得代位對加害人邱廣松之繼承人即原告等三人求償之，從而，被告主張將其因
      給付被害人邱雲清之受益人一百二十萬元後所取得之債權，抵銷被告對邱廣松
      之繼承人所負擔之一百二十萬元之保險金債務。
（三）本件原告等三人已於八十八年一月二十二日向臺灣板橋地方法院家事法庭拋棄
      繼承，因此，本件原告已非合法之繼承人，此與強制汽車責任保險法第十條第
      二款之規定相違，原告等三人並非該法所規定之受益人，實無權利向被告聲請
      此保險金。
（四）否認有認諾，當時是要求原告提出文件由公司審核，並未說公司一定理賠，且
      當時被告並不知原告已拋棄繼承，如知原告已拋棄繼承，當然不同意理賠，被
      告願意理賠，係指原告未拋棄繼承之前提下，請求撤銷之前錯誤之意思表示。
三、證據：提出台灣板橋地方法院家事法庭八十八年一月二十八日板院文民道繼字第
          七九號通知書影本一件、被告對原告另案起訴之起訴狀一件為證。
丙、本院依職權調取本院八十八年度訴字第三七五號民事事件全卷及臺灣臺中地方法
    院檢察署八十七年度相字第一０八一號卷全卷。
    理      由
一、本件原告起訴主張：訴外人邱錦亮就其所有車牌號碼ＯＰ─一七九三號自用小客
    車向被告投保強制汽車責任險，保險期間自八十七年十二月十二日中午十二時起
    至八十八年十二月十二日中午十二時止。原告丙○○、乙○○之父親及原告丁○○○之夫邱廣松，於八十七年十二月十三日向邱錦亮借用前開車牌號碼ＯＰ─一
    七九三號車輛，並同日下午二十時三十分左右，由邱廣松駕駛前開車輛行經台中
    縣東勢鎮○○路及台三線之際，與廖春美駕駛之車牌號碼ＭＢ─九七０二號自用
    小客車相撞，邱廣松在送醫途中不幸死亡。按邱廣松因前開汽車交通事故而死亡
    ，原告等人是邱廣松之繼承人（拋棄繼承權之人並不影響其為繼承人之身分），
    依強制汽車責任保險法第二十八條之規定，原告等三人自得請求被告給付保險金
    ，況被告並已認諾原告之請求，自應為原告勝訴之判決，爰訴請被告如數給付等
    語。被告則以：邱廣松為無照駕駛者，為本件車禍事件之肇事責任所在，按無照
    駕駛者肇事雖尚不得謂其係故意肇事，但對事故之發生有預見，且其發生亦不違
    本意之未必故意應與故意肇事致事故之發生做相同之處理；所以本件被告應可依
    強制汽車責任保險法第二十六條第一項第二款之規定予以拒賠。退步言之，倘若
    法院認為被告無此規定適用，然就邱雲清死亡之責任而言，邱廣松為唯一之加害
    人，而邱廣松就本件交通事故因係無駕駛執照，符合強制汽車責任保險法第二十
    七條第一項第四款之規定，因此，被告於給付被害人邱雲清之受益人一百二十萬
    元後，得代位對加害人邱廣松之繼承人即原告等三人求償之，從而，被告主張將
    其應給付被害人邱雲清之受益人一百二十萬元後所取得之債權，抵銷被告對邱廣
    松之繼承人所負擔之一百二十萬元之保險金債務。又本件原告等三人已於八十八
    年一月二十二日向臺灣板橋地方法院家事法庭拋棄繼承，因此，本件原告已非合
    法之繼承人，此與強制汽車責任保險法第十條第二款之規定相違，原告等三人並
    非該法所規定之受益人，實無權利向被告聲請此保險金。本件被告並未就原告之
    請求認諾，當時是要求原告提出文件由公司審核，並未說公司一定理賠，且當時
    被告並不知原告已拋棄繼承，因此，撤銷之前錯誤之意思表示等語，資為置辯。
二、經查：本件訴外人邱錦亮就其所有車牌號碼ＯＰ─一七九三號自用小客車向被告
    投保強制汽車責任險，保險期間自八十七年十二月十二日中午十二時起至八十八
    年十二月十二日中午十二時止。原告丙○○、乙○○之父親及原告丁○○○之夫
    邱廣松，於八十七年十二月十三日向邱錦亮借用前開車牌號碼ＯＰ─一七九三號
    車輛，而於同日下午八時三十分左右，邱廣松駕駛前開車輛行經台中縣東勢鎮○○路及台三線之際，與廖春美駕駛之車牌號碼ＭＢ─九七０二號自用小客車相撞
    ，邱廣松因在車禍中受傷而於送醫途中不幸死亡，原告三人為邱廣松之繼承人，
    惟業已拋棄繼承之事實，業經原告提出要保書影本、保險費收據影本、保險證影
    本、戶口名簿影本、台中縣警察局東勢分局石城派出所之交通事故調查表影本、
    臺灣臺中地方法院檢察署檢察官相驗屍體證明書影本各一件、被告提出台灣板橋
    地方法院家事法庭八十八年一月二十八日板院文民道繼字第七九號通知影本一件
    為證，並經本院調取臺灣臺中地方法院檢察署八十七年度相字第一０八一號卷全
    卷核對無誤，復為兩造所不爭執，自堪信為真實。
三、按本件對被告是否業已認諾，兩造有所爭執，如被告有認諾，則本院即應本於該
    項認諾而為被告敗訴之判決，如未認諾始有審理兩造其他爭點之必要，故，本件
    首應審究者，乃係被告是否有為認諾之爭點。查：本件原告主張被告業已認諾，
    係以本院八十九年十二月二十七日言詞辯論筆錄記載：「兩造：均稱被告願意理
    賠，待文件齊全原告領回保險金後，原告將撤回本件訴訟，故本件兩造均稱先合
    意停止訴訟程序，其間三個月」等語，為其依據，惟為被告否認之，被告並辯稱
    當時是要求原告提出文件由公司審核，並未說公司一定理賠，且當時被告並不知
    原告已拋棄繼承，如知原告已拋棄繼承，當然不同意理賠等語。惟所謂「訴訟標
    的之認諾」乃被告對於原告依訴之聲明所主張訴訟標的之法律關係或權利，向法
    院為承認是項主張之陳述之訴訟行為，苟非對訴訟標的本體之承認，不得認為係
    認諾（最高法院四十四年台上字第一六五號判例參照）；本件被告於八十九年十
    月十九日具狀請求本院駁回原告之訴等語，而於本院同日之期日亦為同樣之表示
    ，復於九十年二月二十二日言詞辯論期日及當日所提之書狀復均聲明求為判決駁
    回原告之訴等語，而於九十年三月十四日之言詞辯論期日再為同樣意旨之聲明，
    有該等書狀及筆錄在卷可稽，足見被告並無承認原告請求之意，應無疑義，雖本
    院八十九年十二月二十七日言詞辯論筆錄之記載：「兩造：均稱被告願意理賠，
    待文件齊全原告領回保險金後，原告將撤回本件訴訟，故本件兩造均稱先合意停
    止訴訟程序，期間三個月」等語，然觀之其筆錄前後記載，該次主要係兩造向本
    院陳明欲合意停止訴訟，並表明其停止之原因係因「被告同意理賠，待原告文件
    齊備後，領到保險金後，原告將撤回本件訴訟」等兩造私下達成之共識或作法（
    該項共識並以原告能齊備文件為其前提）向本院說明其等欲停止訴訟程序之理由
    ，並非被告對於原告依訴之聲明所主張訴訟標的之法律關係或權利，向法院為承
    認是項主張之陳述之訴訟行為，自難認為被告就原告之主張已為認諾，而生認諾
    之法律效力，是原告主張被告前開陳明係屬對於訴訟標的之認諾行為，尚屬無據
    ，不足採信。
四、再者被保險汽車發生汽車交通事故時，受益人得在強制汽車責任保險法規定之保
    險金額範圍內，直接向保險人請求給付保險金，而所謂之「死亡給付受益人」於
    係指受害人之繼承人，無繼承人時，以本法所定之汽車交通事故特別補償基金為
    受益人，強制汽車責任保險法第二十八條、第十條第二款分別定有明文；換言之
    ，強制汽車責任保險死亡給付之受益人，以具有受害人之繼承人之身分為限，茍
    非受害人之繼承人，並非該法所稱之受益人，自不得向保險人請求給付保險金；
    又繼承人得拋棄其繼承權，繼承之拋棄，溯及繼承開始時發生效力，民法第一千
    一百七十四條第一項、第一千一百七十五條分別定有明文，而繼承之拋棄，係指
    繼承人否認自己開始繼承效力之意思表示，即否認因繼承開始當然為繼承人之全
    部繼承效力之行為，繼承人於拋棄繼承時，其於繼承開始時所已取得之繼承地位
    ，溯及繼承開始時，不為繼承人，即於繼承開始時即不具有繼承人之身分，殊無
    拋棄繼承人仍保有繼承人身分之理。本件縱邱廣松為強制汽車責任保險法第十條
    所稱之「受害人」，惟原告三人業已於邱廣松死亡之日（八十七年十二月十三日
    ）起二個月內之八十八年一月二十二日向臺灣板橋地方法院表示拋棄繼承，並經
    該院准予備查在案等情，有被告提出之台灣板橋地方法院家事法庭八十八年一月
    二十八日板院文民道繼字第七九號通知書影本一件為證，復為兩造均不爭執，業
    如前述，則揆諸前開說明，原告等三人因拋棄繼承均溯及至邱廣松死亡之時（即
    繼承開始時），不為邱廣松之繼承人，則原告自不符合前開強制汽車責任保險法
    第十條第二款所謂「受害人之繼承人」之要件，而非「死亡給付受益人」，原告
    既非上開所稱之受益人，則不論本件其他要件是否充足，均無向被告請求給付保
    險金之權利，原告主張依強制汽車責任保險法第十條規定之立法意旨、民法第一
    千一百七十四條規定：「『繼承人』得拋棄其『繼承權』．．．」、民法第一千
    一百七十六條第六項規定：「先順序『繼承人』均拋棄『繼承權』時，由次順序
    之繼承人繼承。其次順序之繼承人有無不明或第四順序之繼承人均拋棄繼承權者
    ，准用關於『無人承認繼承』之規定」，可知拋棄繼承權之人並不影響其為繼承
    人之身分及依民法第一百九十二條、第一百九十四條及強制汽車責任保險法第一
    條之立法意旨，亦可知強制汽車責任險之保險金應是要給付與依民法得請求損害
    賠償之人，而依民法得請求損害賠償之人，並不因繼承人有無拋棄繼承權而受影
    響，因此，原告等以邱廣松之繼承人身分，對被告請求死亡給付之強制汽車責任
    保險金，於法毫無不合云云，對於前法律之規定，顯有所誤解，尚無可採，故本
    件原告之訴請被告應給付其保險金一節，即為無理由。況前開論述是以邱廣松為
    強制汽車責任保險法第十條所稱之「受害人」為前提，惟強制汽車責任險所保障
    之標的乃是加害人（即汽車之駕駛人）因駕車對於第三人（即被害人）所應負之
    損害賠償責任，至於加害人本身之損害並非強制責任險所承保之對象，本件邱廣
    松駕駛被告所承保之車牌號碼ＯＰ─一七九三號自用小客車肇事，本不生由ＯＰ
    ─一七九三號自用小客車理賠之問題，更無受益人之繼承人可以理賠之問題，同
    理，即使本件原告拋棄繼承，尚有其他合法之繼承人，亦不得向被告請求給付，
    益見原告起本件訴訟，為無理由。
五、從而，原告依據強制汽車責任保險之法律關係訴請被告應給付其一百二十萬元及
    自起狀繕本送達之翌日（即八十九年十月十三日）起至清償日止，按年息百分之
    五計算之利息，洵屬無理由，應駁回其訴。又原告之訴既經駁回，其假執行之聲
    請亦失所附麗，應併予駁回。
六、本件事證已臻明確，兩造其餘關於邱廣松是否無照駕駛、邱廣松如為無照駕駛致
    生本件車禍之發生，是否屬於故意，而使被告得引強制汽車責任保險法第二十六
    條第二款之規定拒賠、被告得否主張以另一筆債權（訴訟中）抵銷等攻擊及防禦
    方法，經審酌結果於本件為判決之基礎均屬無礙，爰不予一一論列，併此敘明。
七、據上論結，本件原告之訴為無理由，依民事訴訟法第七十八條，判決如主文。
中      華      民      國     九十     年     三     月     二十八     日
~B  臺灣臺中地方法院民事第四庭
~B      法  官  李國增
右為正本，係照原本作成。
如不服本判決，應於判決送達後二十日內，向本院提出上訴狀。
中      華      民      國     九十     年     三     月     二十八     日
~B      書記官  吳偉豪


司法院資訊處製作；財團法人民間司法改革基金會備份。
